【裁判字號】    98,訴,2693
【裁判日期】    990422
【裁判案由】    綜合所得稅
【裁判全文】
臺北高等行政法院判決
                                      98年度訴字第2693號
                                    99年4 月1 日辯論終結
原      告  甲○○
訴訟代理人  卓隆燁  會計師
被      告  財政部臺北市國稅局
代  表  人  乙○○（局長）住同上
訴訟代理人  丙○○（兼送達代收.
            丁○○
上列當事人間綜合所得稅事件，原告不服財政部中華民國98年10
月27日台財訴字第09800452460 號（案號：第00000000號）訴願
決定，提起行政訴訟，本院判決如下：
    主      文
原告之訴駁回。
訴訟費用由原告負擔。
    事實及理由
一、事實概要：
    原告民國（下同）94年度綜合所得稅結算申報，經法務部調
    查局臺北市調查處（下稱臺北市調查處）及被告查獲原告漏
    報取自永達保險經紀人股份有限公司（下稱永達公司）薪資
    所得新臺幣（下同）2,256,000 元，另經被告查獲其漏報本
    人及扶養親屬營利、利息所得計58,957元，乃歸戶核定原告
    當年度綜合所得總額為15,076,185元，補徵應納稅額653,65
    5 元，並按所漏稅額893,122 元分別處0.2 倍及0.5 倍之罰
    鍰計444,003 元。原告不服，申請復查，未獲變更，提起訴
    願後，經財政部98年10月27日台財訴字第09800452460 號訴
    願決定以「原處分（復查決定）關於罰鍰部分撤銷，由原處
    分機關另為處分。其餘訴願駁回。」原告就被告核定漏報取
    自永達公司之薪資所得部分仍不服，遂提起本件行政訴訟。
二、原告主張略以：
    (一)有關本件司法機關調查及行政機關認定之經過及結果：
      1.臺北市調查處扣押相關物品及詢問後，認為應行移送偵
        查，遂依刑事訴訟法以臺北市調查處96年1 月9 日肆字
        第09643004590 號移送書，將案件移送臺灣臺北地方法
        院檢察署（下稱臺北地檢署）偵查。
      2.臺北地檢署就案關事實之租稅法律適用及實務，業以96
        年3 月9 日北檢大歲96偵2347字第16209 號函詢被告意
        見，經被告研議後，以96年6 月5 日財北國稅審二字第
        0960201843號函復意旨，即知本件公司租用車輛供員工
        使用之各項作業內容、文據及資金給付之各項事實均已
        查明，並依前揭規定核定應由保險經紀公司檢據核實將
        租金列報屬交通費之性質，不應屬保險業務員之薪資所
        得。
      3.臺北地檢署96年度偵字2347號偵查後，以「難認被告有
        因此而使員工薪資名目減少而幫助該等員工逃漏個人綜
        合所得稅情事」而為不起訴處分。嗣後臺北地檢署檢察
        官就臺北市調查處移送書之涉嫌事實，依訊問筆錄及移
        送書內相關事證偵查後，認定「永達公司業務人員傭酬
        ，已包含所有業務拓展費用，全額列入薪資所得而非執
        行業務所得，因招攬保險業務而發生之業務發展費用理
        應列報公司營業費用，永達公司自業務人員薪資中調整
        ，亦即車輛租金由員工傭酬中扣除，由租賃車商提供租
        金發票向永達公司請款，由永達公司統一支付車輛租金
        。難認被告有因此而使員工薪資名目減少而幫助該等員
        工逃漏個人綜合所得稅情事。」，此與永達公司對原告
        等業務同仁採利潤中心之薪酬制度結算薪資所得方式一
        致（詳如後敘）。
      4.依最高行政法院（89年7 月1 日改制前為行政法院，下
        同）32年判字第18號判例意旨，被告應以臺北地檢署96
        年度偵字第2347號偵查之不起訴處分認定事實，且依最
        高行政法院89年度判字第699 號判決要旨，嗣後課稅事
        實資料未變，要難憑藉新見解重為處分：
        (1)依最高行政法院75年度判字第309 號判例規定意旨，
          行政法與刑法雖畛域不同，構成要件各別，司法機關
          與行政機關可各本於權責依法審理認定，兩者並無必
          然關係，依最高行政法院32年判字第18號判例意旨，
          基於刑事司法機關（如地方法院檢察署）調查證據之
          程序，其認定事實須達到超越合理懷疑之程度，遠較
          行政機關調查證據為周延，則行政機關應尊重已生實
          質確定力之不起訴處分所認定之事實，此亦有財政部
          96年11月2 日台財訴字第09600301210 號訴願決定意
          旨可參。
        (2)查本件系爭事項業經臺北地檢署檢察官偵查事證及其
          不起訴處分書之認定，徵諸前揭最高行政法院32年判
          字第18號判例，行政官署應以之為既判事項而從其判
          決處理此為行政權與司法權分立之國家一般通例，且
          該事實之租稅法上之適用亦經被告核認在案，依最高
          行政法院89年度判字第699 號裁判要旨其課稅事實資
          料未變，要難憑藉新見解重為處分。
    (二)有關核定短報薪資所得2,256,000元部分：
      1.永達公司對原告等業務同仁之薪酬係採獎金制度，以各
        項績效計算之個人薪酬及組織報酬，而組織報酬係以支
        應歸屬利潤中心之各項必要業務費用，故原告薪資所得
        為A.個人薪酬及B.組織報酬減除支應歸屬利潤中心之各
        項必要費用後餘額，二項之合計數：
        (1)查永達公司對原告等業務同仁之薪酬係採獎金制度（
          無固定之底薪），薪酬計算連結利潤中心制，先就各
          項績效（包括個人業績、組業績、處業績）之達成率
          ，按不同成數及公式，計算初年度服務報酬及續年度
          服務報酬等個人薪酬部分，暨舉績報酬、達成報酬、
          超額報酬、推介報酬、組輔導報酬、處輔導報酬等組
          織報酬部分，而組織報酬係用以支應此利潤中心之各
          項必要業務費用，如車位、影印機及公務車輛等租金
          、辦公用之各項文具、電腦耗材、印刷影印及書報雜
          誌等文具用品、郵資及通訊費用等郵電費、運費、交
          通及住宿等差旅交通、訓練費、設備修繕及維護等修
          繕費、廣告費用、餐敘、禮儀及饋贈等交際費、會議
          費、雜項購置、全員團康、聚餐活動等職工福利，組
          織報酬係用以支應各利潤中心之各項業務發展費用，
          非屬個人之報酬，業務發（拓）展費用額度（即百分
          比）僅係讓從業人員有一參考標準，預期其可能之報
          酬，惟仍以實際發生數為主，其支應有餘則屬該利潤
          中心主管之激勵酬勞，因組織報酬為變動數，故有部
          分月份可達成公司設定之標準，部分無法達成，此即
          為制度之激勵作用，是薪資所得包括個人薪酬及組織
          報酬減除支應歸屬利潤中心之各項必要費用後之組織
          激勵酬勞。此乃以業務人員為主常見之經營模式之一
          ，即係連結績效衡量與薪酬制度，為一有效啟發並激
          勵同仁士氣之法則，並合於人性化之管理機制。目前
          亦無因採利潤中心之經營模式，而將認屬營利事業之
          營運（業）費用應列入為員工薪資所得，而悖於租稅
          中性原則，符合司法院釋字第385 號解釋意旨。
        (2)承上，原告系爭年度薪資所得包括個人薪酬：初年
          度服務報酬1,868,173 元及續年度服務報酬1,604,83
          1 元暨減除本項服務報酬之佣金支出1,624,504 元後
          ，共計1,848,500 元，及組織激勵酬勞：達成報酬
          等組織報酬共計7,289,322 元，減除支應利潤中心之
          各項業務發展費用4,272,419 元及公務車租金2,256,
          000 元後，餘額合計760,903 元，故結算後薪資所得
          為2,609,403 元（1,848,500 元＋760,903 元，詳證
          物2 及3 ），此乃原告實際取自永達公司之薪資所得
          ，並非先自永達公司取得包含服務報酬應負擔之佣金
          支出及利潤中心應負擔公務車租金等營業費用之金額
          10,726,326元（1,868,173 元＋1,604,831 元＋7,28
          9,322 元），再由永達公司扣取屬服務報酬應負擔之
          佣金支出及利潤中心營業費用共計8,152,923 元（1,
          624,504 元＋4,272,419 元＋2,256,000 元）。
      2.稅法上所稱之薪資所得，一般係指因僱傭契約所獲致之
        報酬，由於報酬純粹因為服勞務而獲致，勞務提供者本
        身不負工作成敗責任，因此不須提供勞務以外之成本來
        完成工作，即不應將薪酬計算過程中，屬績效衡量因素
        且非屬受僱人實際領受之營業費用涵蓋於受僱人之所得
        中，本件系爭公務車乃原告任職公司為協助業務員利於
        執行業務推展，規定處經理級以上人員或業績較優同仁
        （業務發（拓）展費之使用對象相同）得申請保管公務
        租賃車輛，公務車租金由任職公司支付且屬任職公司營
        業費用，要非屬原告薪資所得：
        (1)依所得稅法第14條第1 項第3 類第1 款及第2 款、民
          法第482 條、鈞院91年度訴字第5391號判決及財政部
          95年6 月28日台財稅字第09504063430 號函釋（下稱
          95年函釋）意旨，凡屬營利事業之營業費用者，應依
          所得稅法及營利事業所得稅查核準則有關規定檢具憑
          證列報；換言之，倘支付與業務有關之成本或費用者
          ，應屬雇用人之營業費用，非屬受雇人之薪資所得，
          是符前揭鈞院見解，要難僅以付款人、使用人或（及
          ）保管人為保險業務員，而認定屬私人用途，應無疑
          義。
        (2)查本件系爭公務車乃原告之任職公司為協助業務員利
          於執行業務推展，規定處經理級以上人員或業績較優
          同仁（業務發（拓）展費之使用對象相同）得申請保
          管公務租賃車輛乙部，應屬原告招攬保險業務之必要
          工具，參酌財政部79年7 月4 日台財稅字第79017895
          5 號函釋規定意旨，足資說明營利事業租賃車輛供公
          務使用而支付之租金係屬經營必要之成本費用，亦得
          由財政部54年台財稅發字第190 號函釋：「××公司
          因未備交通工具，經購買車票交由通勤員工搭乘交通
          工具之用，此種情形係因執行工作必須支付按實報銷
          之費用，免予合併薪資所得扣繳稅款。」規定是證。
          是依前揭財政部95年函釋及鈞院見解，該支出係屬原
          告任職公司非薪資支出之營業費用，自不應核認為原
          告薪資所得。惟被告僅以每月車輛租金及保證金係由
          原告分別自薪資中扣取支付及匯付、公務汽車申請暨
          使用切結書、系爭車輛租金支出與費用核銷辦法流程
          不同及申請車輛等級不同等為由，臆測原告承租車輛
          係私人支出，與公司業務無關，有違最高行政法院61
          年判字第70號判例意旨，應予撤銷。
        (3)再按稅捐稽徵法第12條之1 第1 項規定，是租稅法所
          重視者，應為足以表徵納稅能力之實質的經濟事實，
          此參諸司法院釋字420 號解釋及行政法院81年度判字
          第2124、82年判字第2410號判決益證。而本件實質之
          經濟事實係於租賃車輛是否確實與公司業務有關，及
          租金支出之實質負擔對象，經查原告於任職公司擔任
          保險業務員，為業務需要，外出開發新客戶、維持舊
          客戶關係及服務客戶等，其所耗費交通支出不貲。茲
          此，原告任職公司訂立車輛使用辦法，提供業務較優
          同仁申請保管公務租賃車輛，協助業務同仁執行業務
          拓展，是以系爭租賃車輛係供業務同仁執行業務使用
          ，誠難謂非與公司業務無關，而係私人租賃及購買。
        (4)有關系爭公務租賃車輛租賃期滿之處理方式：
          依車輛租賃契約第3 條保證金之約定，原告任職公司
          承租時支付約定之保證金，租賃期滿或提前終止租賃
          契約時，由出租人退還保證金，將車輛交還租賃公司
          ，並無買回車輛，與一般租賃情形無異，有和車股份
          有限公司等函復臺北市調查處之說明供參。至租賃期
          滿後出租人如何處理租賃車輛係屬另一交易，縱由原
          保管人或其關係人購回，或係基於對車況及性能之瞭
          解，或其價格低於中古車行情，要難謂與一般商業情
          形有違。
      3.被告以每月租金由原告薪資中支付及租約到期由原告取
        得承租車輛之所得權等情，認定系爭租賃關係實質為原
        告私人租賃與購買，似嫌速斷。有關該部份，除理由業
        已前述外，茲復就被告誤解之情，說明如后：
        (1)有關任職公司要求原告（保管人）書立公務車輛申請
          暨扣薪同意書乙節，經查原告任職公司訂定公務車使
          用辦法係為協助業務員利於執行業務推展，而規定處
          經理級以上人員或業績較績優同仁（與前揭業務發展
          費用之使用對象相同）得申請保管公務租賃車輛，供
          其推展業務使用，惟另一方面為避免申請使用公務車
          之業務員認為該公務車屬其應得之當然，而怠於執行
          業務推展，致每月依所推銷之保險契約數量計算之業
          務拓展費有低於原公務車申請時每月應付車輛租金，
          無法發揮任職公司提供公務車使用之效益，故原告任
          職公司要求原告等業務員書立該等公務車輛申請暨扣
          薪同意書，以提醒原告等業務員須達成之最低業績標
          準，此係為兼顧激勵及責任而設計之內控制度，否則
          對於未申請使用公務車之業務員顯失公允，而影響原
          告任職公司整體業務進行。
        (2)另有關系爭車輛租金支出與費用核銷辦法流程不同部
          分，經查係因車輛租賃係由任職公司向租賃車商承租
          ，自應由任職公司先支付予租賃車商，任職公司再依
          規定列入業務拓展費從組織報酬中扣除，原告自始未
          支付款項，當無申請歸墊之需。
        (3)至有關永達公司並未承擔任何承租人之違約風險，原
          告為系爭租賃契約之實際承租人部分，經查永達公司
          為系爭租賃車輛之承租人，違約風險仍係由永達公司
          負擔相關責任，有公務車輛租賃契約第10條承租人與
          保管人違約之處理約定可證，即實際發生違約時，永
          達公司仍應依該租賃契約負擔相關責任，縱原告為租
          賃車輛之連帶保證人，亦未免除承租人永達公司之契
          約責任，此觀諸最高法院45 年臺上字第1426號判例
          益證。至有關保證金由原告出資部份，係基於風險管
          理所為之措施，且因實際使用人為原告，故保管人之
          注意義務及部分風險由實際使用之保管人承擔，尚無
          違反一般經驗法則。
        (4)另有關系爭車輛租金從薪資所得中扣除部分，經查永
          達公司對原告等業務同仁之薪酬係採獎金制度，薪酬
          計算連結利潤中心制，有關推展業務所發生之佣金支
          出及公務車租金等營業費用，分別自服務報酬（包括
          初年度服務報酬及續年度服務報酬）及組織報酬中扣
          除後，計算個人薪酬及組織激勵酬勞，其合計數即為
          原告申報之薪資所得，是薪資所得包括個人薪酬及
          組織報酬減除支應歸屬利潤中心之各項必要費用後
          之組織激勵酬勞。而被告所稱，原告無法說明為何車
          輛租金係從薪資所得中扣除，此係因任職公司對原告
          等業務員之薪酬計算係採連結利潤中心制，任職公司
          依規定將公務車租金等業務拓展費自組織報酬中扣除
          ，即為該制度之績效衡量作用，故由任職公司支付且
          已帳列為任職公司之營業費用，不應再歸屬原告之薪
          資所得，倘業務發展費用未核認為原告薪資所得，則
          為公務使用之車輛租金，亦應依前揭財政部95年函釋
          規定，不得歸屬為原告之薪資所得，始符行政程序法
          之平等原則。
      4.綜合所得稅原則上係採現金收付制，稱為收付實現原則
        ，亦即綜合所得稅之核課，應僅對已實現之實際所得課
        稅，對於薪酬計算過程中，屬績效衡量因素且非屬受僱
        人實際領受之營業費用，不應涵蓋於受僱人之所得中：
        (1)依最高行政法院93年度判字第966號裁判要旨，綜合
          所得稅之現金收付原則應僅對已實現之實際所得課稅
          ，縱計算所得時係按員工擬制收入減除擬制費用支出
          方式表達，仍應以實際獲取金額認列為員工薪資所得
          ，而非以擬制收入為員工薪資所得，參諸財政部對靠
          行制度之相關函釋（67年3月25日台財稅第31997號函
          、71年12月10日台財稅第38935號函、74年6月21日台
          財稅第17954 號函、76年3月2日台財稅第7576 785號
          函、79年4月3日台財稅第790021143號函、84年7月20
          日台財稅第841636379號函）規定，將靠行車主創造
          之營業收入擬制為車行之收入，又將靠行車主之費用
          支出擬制為車行之費用支出，而以靠行車主實際獲利
          擬制為車行給付予靠行車主之薪資所得，此見解亦有
          最高行政法院97年度判字第34號判決可證。
        (2)查永達公司為協助同仁執行業務，特訂定車輛使用辦
          法，原告乃依該規定及公務車輛租賃作業流程向公司
          申請保管公務租賃車輛，由永達公司（承租人）、原
          告（保管人）及租賃車商（出租人）共同簽訂公務車
          輛租賃契約，由永達公司按期支付車輛租金，認列營
          業費用之車輛租金，依前揭綜合所得稅現金收付基礎
          之收付實現原則及財政部95年函釋規定，系爭車輛租
          金不應再歸併核定為原告之薪資所得。換言之，原告
          系爭年度薪資所得包括個人薪酬1,848,500 元，及
          組織激勵酬勞760,903 元，故結算後薪資所得為2,
          609,403 元（詳前揭說明），此乃原告實際取自任職
          公司之薪資所得，依前揭收付實現原則，對於薪酬計
          算過程中，屬績效衡量因素且非屬受僱人實際領受之
          營業費用，不應涵蓋於受僱人之所得中。
    (三)此外，依行政程序法第161條有關行政規則效力之規定，
      有效下達之行政規則，具有拘束訂定機關、其下級機關及
      屬官之效力。是被告依臺北地檢署就系爭公務車租金之租
      稅法律適用及實證回覆，應有拘束本件之效力。
      1.依最高行政法院（改制前行政法院）58年判字第31號、
        57年判字第330號及62年判字第491號判例要旨，是最高
        行政法院58年判字第31號判例所謂發見確有錯誤短徵，
        應係指原處分確定後發見新事實或新課稅資料，足資證
        明原處分確有錯誤短徵之情形而言，如其課稅事實資料
        未變，僅因嗣後法律見解有異，致課稅之標準有異時，
        按諸中央法規標準法第18條從新從優原則之法理，即不
        得就業經查定確定之案件，憑藉新見解重為較原處分不
        利於當事人之查定處分，有最高行政法院89年判字第
        699號判決益證。
      2.揆諸被告就本件事實於96年6月5日以財北國稅審二字第
        0960201843號函覆所為之說明，符合前揭財政部95年函
        釋規定，尚無任何錯誤之情，亦經臺北地檢署引用而為
        不起訴之處分，依行政程序法第161條規定，被告自應
        受拘束；再者，被告係依臺北地檢署就系爭公務車租金
        之租稅法律適用及實證回覆，益證其拘束本件之效力。
        惟被告另稱：「查課稅處分本是確認性之行政處分，而
        非形成性行政處分，其功能僅在確認人民依法本來即應
        負擔之稅捐債務，而非因為行政處分之作成而創設新的
        不利益負擔，既然稅捐債務自始存在，被告於核課期間
        內，經另發現應徵之稅捐，為維持課稅公平之原則，基
        於公益上之理由，自可變更原核定。」，卻不見其稱變
        更原核定之新事實或新課稅資料，至多僅為新見解，參
        諸前揭最高行政法院判例及判決要旨，要難恣意變更法
        律見解，損害法之安定，違反行政程序法第8條規定，
        應予撤銷。
    (四)綜上，本件案關事實經臺北地檢署偵查且原經被告認定系
      爭車輛租金認屬為交通費，應由永達公司檢據核實列報，
      原告之薪資名目並未減少而有逃漏綜合所得稅之情事，依
      最高行政法院32年判字第18號判例及89年度判字第699 號
      判決，應予撤銷。為此，原告依據行政訴訟法第4 條第1
      項規定，提起本件撤銷訴訟，並聲明求為判決：訴願決定
      不利原告部分及原處分（含復查決定）均撤銷。
三、被告則辯以：
    (一)依行為時所得稅法第14條第1 項第3 類第1 款及第2 款、
      司法院釋字第420 號解釋、最高行政法院81年度判字第21
      24號、82年度判字第2410號判決意旨，本件原告94年度綜
      合所得稅結算申報，原列報取自永達公司薪資所得2,609,
      403 元，經被告依臺北市調查處通報資料，查獲原告尚漏
      報取自永達公司薪資所得2,256,000 元，乃歸課核定原告
      94年度取自永達公司薪資所得為4,865,403 元，併課94年
      度綜合所得稅。
    (二)茲就永達公司藉租賃車輛之名義，將扣取員工薪資改以永
      達公司租金支出列報，以薪資淨額列報員工所得，系爭車
      輛租金實質上係原告之薪資所得之情形，分述如下：
      1.本件原告94年度任職於永達公司，該公司於94年1 月24
        日與和車股份有限公司（下稱和車公司）簽訂「公務車
        輛租賃附屬契約」（租賃期間自94年1 月31日起至95年
        1 月31日止），約定由和車公司出租汽車1 輛（廠牌型
        式：VW PHXEYON 3.2L ；牌照號碼：2718-AA ）予永達
        公司，每月租金為188,000 元，車輛保證金為900,000
        元，並由原告擔任車輛保管人，實際使用及保管系爭車
        輛。經臺北市調查處及被告查得前開車輛每月租金188,
        000 元，係由永達公司先行墊付予和車公司，以「營業
        費用－租金支出」科目列帳，並從原告薪資中扣取，再
        以應發放之薪資總額扣除車輛租金後之淨額，列報原告
        之薪資費用。94年度永達公司以租賃車輛之名義，扣取
        原告薪資計2,256,000 元，原告漏未列報系爭薪資所得
        ，有臺北市調查處96年1 月31日肆字第09643004620 號
        函、公務車輛租賃附屬契約、公務車輛申請暨扣薪同意
        書、車輛買賣契約書及統一發票影本（詳審查報告第86
        、4 、5 、2 、1 頁）附案可稽。
      2.依永達公司「公務車輛租賃作業流程」第4 款及第5 款
        規定：「保證金匯入指定帳戶後，通知租賃車商進行簽
        約（公務車輛申請暨扣薪同意書及公務車輛租賃附屬契
        約）及對保等相關事宜。」及「租賃車商檢附『公務車
        輛申請暨扣薪同意書』及第3 款之『公司帳戶存款報告
        單』向總公司財務部申請保證金之支付。」可見永達公
        司於扣取車輛租金前，仍須事先取得員工之同意。次依
        永達公司財務經理李忠約於臺北地檢署證稱：「業務拓
        展費由員工檢具單據向公司申報後才發放，薪資則直接
        發放。」及永達公司「公務車輛使用辦法」第7 條：「
        因使用公務車輛所衍生之油料、修繕或保養費用，得由
        使用人檢具合於營業稅法之單據報支『業務發展費用』
        。」可知永達公司「業務拓（發）展費」係由員工檢具
        單據向永達公司申請，始由該公司發放與員工。倘系爭
        車輛租金支出確實為永達公司之業務拓展費用，何以獨
        系爭車輛租金支出係採由員工之薪資內扣除之方式，再
        由永達公司按月支付予車商核銷，與其他業務拓展費採
        「由員工檢具單據向永達公司申請後，永達公司再發放
        予員工」之核銷方式迥異，原告均難自圓其說。
      3.又依永達公司「公務車輛租賃作業流程」第3 款規定：
        「業務同仁與租賃車商確認價位無誤後，自行將保證金
        款項，匯入公司指定帳戶，並填寫公司帳戶存款報告單
        。」可知前開車輛保證金實質上係由使用租賃車輛員工
        出資，而非永達公司所負擔；原告於簽訂租約時，除同
        意每月租金自其薪資中扣除外，須另支付保證金作為履
        約之保證，是系爭租賃合約承租人之違約風險顯然已完
        全由原告所負擔，永達公司雖形式上列名租賃契約之承
        租人，惟並未承擔任何承租人之違約風險，可證原告係
        租賃契約實際承租人，系爭車輛租金係原告以其薪資支
        付，並非永達公司之租金支出，依實質課稅原則，核認
        系爭車輛租金2,256,000 元，實質為原告之薪資所得，
        歸課核定原告94年度取自永達公司薪資所得4,865,403
        元，核無不合。
    (三)依最高行政法院58年度判字第31號判例意旨，課稅處分本
      是確認性之行政處分，而非形成性行政處分，其功能僅在
      確認人民依法本來即應負擔之稅捐債務，而非因為行政處
      分之作成而創設新的不利益負擔，既然稅捐債務自始存在
      ，被告於核課期間內，經另發現應徵之稅捐，為維持課稅
      公平之原則，基於公益之理由，自可變更原核定。又稅捐
      的正確核定，乃稅捐機關之職責，納稅義務人並無要求稅
      捐稽徵機關為重複錯誤的請求權，原告主張核不足採。
    (四)綜上，永達公司明知原告購買車輛係私人租賃購買，卻以
      永達公司名義租賃車輛，而每月車輛租金卻自原告薪資中
      扣取給付，故實際係原告租賃車輛，並非永達公司租賃車
      輛供原告使用，永達公司藉租賃車輛之名義，將扣取薪資
      改以租金費用列報，以薪資淨額列報員工所得，對公司整
      體費用並不影響，以扣取薪資方式幫助原告逃漏94年度綜
      合所得稅，被告以永達公司填製之員工支付車輛租金薪資
      扣款彙整表，核定增列原告94年度薪資所得2,256,000 元
      ，並無不合。
四、本院判斷如下：
    (一)按「個人之綜合所得總額，以其全年下列各類所得合併計
      算之：第一類……第三類：薪資所得：凡公、教、軍、警
      、公私事業職工薪資及提供勞務者之所得：一、薪資所得
      之計算，以在職務上或工作上取得之各種薪資收入為所得
      額。二、前項薪資包括：薪金、俸給、工資、津貼、歲費
      、獎金、紅利及各種補助費。但為雇主之目的，執行職務
      而支領之差旅費、日支費及加班費不超過規定標準者，及
      依第4 條規定免稅之項目，不在此限。」行為時所得稅法
      第14條第1 項第3 類第1 款及第2 款定有明文。
    (二)次按「涉及租稅事項之法律，其解釋應本於租稅法律主義
      之精神：依各該法律之立法目的，衡酌經濟上之意義及實
      質課稅之公平原則為之。」業經司法院釋字第420 號解釋
      在案。又「租稅法所重視者，應為足以表徵納稅能力之經
      濟事實，而非其外觀之法律行為，故在解釋適用稅法時，
      所應根據者為經濟事實，不僅止於形式上之公平，應就實
      質上經濟利益之享有者予以課稅，始符實質課稅及公平課
      稅之原則。」、「有關課徵租稅構成要件事實之判斷及認
      定，應以其實質上經濟事實關係及所產生之實質經濟利益
      為準，而非以形式外觀為準，否則勢將造成鼓勵投機或規
      避稅法之適用，無以實現租稅公平之基本理念及要求。」
      亦有改制前行政法院81年度判字第2124號判例及82年度判
      字第2410號判決意旨可資參照。
    (三)復按，租稅規避與合法規劃節稅不同，節稅係依據稅捐法
      規所預定之方式，規劃減少稅捐負擔之行為，如申報列舉
      扣除額等以降低綜合所得淨額及應納稅額；反之，租稅規
      避則是利用稅捐法規所未預定之異常的或不相當的法律形
      式，意圖減少稅捐負擔之行為，亦即利用民法上私法自治
      ，特別是契約自由原則，如有何不合常規之安排，不當為
      自己或他人規避或減少納稅義務，以減輕稅捐負擔，取得
      租稅利益，但實質上卻違反稅法立法者租稅負擔之意旨，
      兩者有顯著的不同。再按租稅法所重視者，應為足以表徵
      納稅能力之經濟事實，而非其外觀之法律行為，故在解釋
      適用稅法時，所應根據者為經濟事實，不僅止於形式上之
      公平，應就實質上經濟利益之享受者予以課稅，始符實質
      課稅及公平課稅之原則。又有關課徵租稅構成要件事實之
      判斷及認定，自亦應以其實質上經濟事實關係及所產生之
      實質經濟利益為準，而非以形式外觀為準，否則勢將造成
      鼓勵投機或規避稅法之適用，無以實現租稅公平之基本理
      念及要求。復因課稅對象的經濟活動複雜，難以法律加以
      完整規定，故為實現衡量個人之租稅負擔能力而課徵租稅
      之租稅公平主義，並防止規避租稅而確保租稅之徵收，在
      租稅法之解釋及課稅構成要件之認定上，如發生法律形式
      、名義或外觀與真實之事實、實態或經濟負擔有所不同時
      ，則租稅之課徵基礎，應著重於事實上存在之實質，此為
      租稅法學通稱之實質課稅原則之意涵。
    (四)查原告94年度任職永達公司，該公司於94年1 月24日與和
      車公司簽訂「公務車輛租賃附屬契約」( 租賃期間自94年
      1 月31日起至95年1 月31日止) ，約定由和車公司出租汽
      車1 輛及( 廠牌型式：VW Phxeton 3.2L ；牌照號碼：27
      18-AA ）予永達公司，每月租金為188,000 元，車輛保證
      金為900,000 元，並由原告擔任車輛保管人，實際使用及
      保管該等車輛。上開租賃車輛之保證金900,000 元，係原
      告以匯款方式將款項匯入永達公司指定之銀行帳戶，再由
      永達公司將該保證金轉撥予和車公司，由永達公司於原告
      匯入保證金時帳列「存入保證金」，於匯出保證金時帳列
      「存出保證金」；另原告於簽訂上開租賃約時，除同意每
      月租金自其薪資中扣除外，尚須開立與車輛租賃期間租金
      之同額保證票據予永達公司作為履約之保證；而上開租賃
      車輛每月之租金188,000 元則由永達公司墊付予車商，以
      「營業費用－租金支出」科目列帳後，再按月從原告薪資
      中扣取，並以應發放之薪資總額扣除車輛租金後之淨額，
      列報原告之薪資費用等情，為原告所不爭，並有永達公司
      之公務車輛使用辦法、公務車輛租賃作業流程、公務車輛
      申請暨扣薪同意書、公務車輛申請書、員工還款同意書、
      及公務車輛租賃附屬契約附原處分卷可稽，堪信為真實。
    (五)又依永達公司「公務車輛租賃作業流程」第3 款規定：「
      業務同仁與租賃車商確認價位無誤後，自行將保證金款項
      ，匯入公司指定帳戶，並填寫公司帳戶存款報告單。」(
      見原處分卷第112 頁) 可知，前開車輛保證金實質上係由
      原告出資，而非永達公司負擔。復觀諸原告就永達公司於
      93年間向和車公司所承租上開車輛出具之公務車申請暨扣
      薪同意書載明：其同意採逐月扣薪方式自薪水中逐月扣取
      租金188,000 元等語（見原處分卷第5 頁) ；另公務車輛
      租賃附屬契約第1 條亦約定：「保管人已詳細審閱公務車
      輛租賃契約並遵照政府相關法令、交通法規及公務車輛租
      賃契約之規定，以善良管理人之注意保管使用公務汽車，
      於保管使用期間若有任何違反上述規定之相關費用，概由
      保管人全責負擔。」（見原處分卷第4 頁），由上情互相
      對照以觀，足認有關上開車輛租賃關係之承租人主要義務
      包括給付租金、保證金及車輛保管責任，均由名義上為保
      管人之原告負擔，而屬於承租人之權利即租賃物之使用，
      亦同樣由其行使；申言之，永達公司僅形式上列名為系爭
      車輛租賃契約之承租人，依該租賃契約應由承租人行使之
      權利及承擔之義務，實質上係終局由名義上為保管人之原
      告行使負擔，永達公司並未承擔任何承租人之違約風險。
      而永達公司因涉嫌以前揭車輛汽車租賃方式幫助員工逃漏
      所得稅及虛報進項稅額案件，經臺北市調查處接獲檢舉循
      線查獲，於永達公司所查扣永達公司員工自行出具之業務
      連繫表內容關於員工申請租賃車輛事項等資料，其用語有
      「購車節稅」、「租購車輛」、並有租金自薪資中扣除、
      提前清償購車餘款、本人還款計畫等語（此部分業據調取
      本院98年度訴字第1567號案卷所附永達公司負責人吳文永
      涉嫌違反稅捐稽徵法偵查卷附資料核閱無誤），被告依上
      開事證，認永達公司員工之真意即在於自行出資購買或租
      賃車輛，惟利用永達公司名義出面承租車輛，將每月由員
      工薪資中扣取給付之租金，由該公司墊付租金而列為租金
      支出之營業費用，再由員工之薪資中扣取租金，並以應發
      放之薪資總額扣除車輛租金後之淨額，列報該等員工之薪
      資費用，藉以規避該等員工之稅負，洵非無憑。
    (六)故綜觀上述事證及審酌上開事實關係所產生之實際經濟利
      益，足認本件係永達公司與原告間為有目的之租稅規避行
      為，核其所採取之交易模式，係藉由永達公司立於承租人
      之地位出面與車商簽訂車輛租賃契約，並約定由欲租賃車
      輛之原告擔任車輛保管人，而永達公司依約每月支付予車
      商之租金，即依原告出具之扣薪同意書，由永達公司按月
      自其薪資中扣取，則經由上開一連串之法形式安排，永達
      公司由原告薪資中扣取之租金，即可依該公司與車商訂立
      之車輛租賃契約，改列為「租金支出」申報「營業費用」
      ；並以應發放予原告之薪資總額扣除車輛租金後之淨額，
      列報為「薪資費用」及開立扣繳憑單，如此一來，對永達
      公司之整體費用支出及稅賦負擔全不生影響，惟原告卻可
      達到規避相當於租金金額之薪資所得應繳納之綜合所得稅
      ，故本件應屬租稅規避之行為，甚為明確。從而，被告就
      上述整體行為觀之，認定本件係以取巧方式作成法律形式
      ，以達規避稅負之目的，依實質課稅原則及前揭法律規定
      ，核認永達公司藉租賃車輛之名義，於94年度自原告薪資
      中扣取租金2,256,000 元實質上係屬原告之薪資所得，併
      計歸課原告綜合所得稅，於法並無不合。
    (七)原告雖主張永達公司負責人吳文永涉嫌違反稅捐稽徵法案
      件，業經檢察官為不起訴處分，被告不應補稅裁罰云云。
      惟按，「刑事判決所認定之事實，及其所持法律上之見解
      ，並不能拘束本院。本院應本於調查所得，自為認定及裁
      判。」、「行政爭訟事件並不受刑事判決認定事實之拘束
      。」、「行政罰與刑罰之構成要件雖有不同，而刑事判決
      與行政處分，亦原可各自認定事實。」改制前行政法院44
      年判字第48號、59年判字第410 號及75年判字第309 號分
      別著有判例。本件原告所舉臺北地檢署檢察官96年度偵字
      第2347號不起訴處分書，係永達公司負責人吳文永是否觸
      犯稅捐稽徵法第41條、第43條第1 項幫助該公司之業務員
      施用詐術或以其他不正當方法逃漏綜合所得稅罪嫌之事實
      認定，核與本件在於永達公司每月墊付再由原告等業務員
      薪資中扣取之車輛租金，應定性歸屬於原告之薪資所得，
      二者調查之重點及構成要件並不相同。況上開不起訴處分
      書依臺北市調查處97年9 月30日肆字第09743136830 號函
      覆彙整分析資料，認永達公司於92年7 月至95年期間計有
      345 名員工使用公務租賃車輛，惟租賃期滿買回該租賃車
      輛之員工僅有5 人，比例極低云云（見本院卷第101 頁）
      ，顯與被告查得永達公司於上揭期間依公務車輛使用辦法
      申請汽車租賃370 輛，扣除租賃未到期之180 輛後，計有
      156 輛由員工本人或其配偶、父母、兄弟、姊妹等關係人
      買回並過戶，占已到期190 車輛之比例高達82.11%（見原
      處分卷第39-41 頁所示統計表) ，原告援引指摘被告並未
      查得新事實、新證據，不能僅憑藉新見解重為處分云云，
      並無足採。
    (八)原告雖另主張依財政部95年6 月28日台財稅字第09504063
      430 號函釋規定：「保險業務員因為所屬公司招攬保險業
      務而發生之文具用品費、差旅費、郵電費、印刷費及廣告
      費、交際費、訓練費、交通及油料費等，依據現行所得稅
      法規定，其屬保險公司之營業費用者，可由保險公司依營
      利事業所得稅查核準則有關規定檢據依費用性質核實列報
      ，不宜約定由保險業務員自行吸收或負擔，並併同薪資給
      付，成為業務員薪資之一部分，而由保險公司逕以『薪資
      支出』科目列支。」及吳文永所涉前揭刑案於偵查中，臺
      北市國稅局曾就檢察官函詢事項，以96年6 月5 日財北國
      稅審二字第0960201843號函復略以：「……四、保險經紀
      公司之員工，如為所屬公司招攬業務而以公司名義購置車
      輛（即車輛所有權登記為公司之財產），則其分期給付車
      商之價金，係公司取得該資產代價之部分，自非屬保險經
      紀公司之營業費用。……另該員工如係以公司名義租賃車
      輛，其分期給付車商之租金（不含保證金），得依查核準
      則第74條第3 款第2 目之5 規定認屬為交通費，依首揭財
      政部95年函釋規定，應由保險經紀公司檢據核實列報，尚
      不宜約定由保險業務員自行吸收或負擔。……」即知永達
      公司租用車輛供員工使用之各項作業內容、文據及資金給
      付之各項事實均已查明，並依前揭規定核定應由保險經紀
      公司檢據核實將租金列報屬交通費性質，不應屬保險業務
      員之薪資所得云云。但查，財政部上揭95年函釋係限於因
      招攬保險業務而發生的費用，如文具用品費等等，原則上
      都是費用的性質，並沒有租金支出這一項費用，特別汽車
      是生財器具，不是當期消耗的費用；且保險公司之營業費
      用，應該由公司取得相關憑證，不能與員工私自約定要計
      入員工的薪資併同薪資給付，公司應以各項費用科目下來
      列報，況系爭車輛實質上係由原告以自己之薪資租賃使用
      ，永達公司只是名義上之承租人，業經本院認定如前，自
      無上揭函釋之適用甚明。又「……營業人租用汽車載運員
      工上下班，係屬購買供本業或附屬業務使用之勞務，其有
      關之進項稅額，除依上開規定不得扣抵外，應准予扣抵。
      」固經財政部79年7 月4 日台財稅第790178955 號函釋在
      案，惟上開函釋係以營業人因業務需要而租用汽車，供本
      業或附屬業務使用之勞務為要件，惟本件永達公司僅係名
      義上之承租人，實際係由原告給付租金及使用車輛，並非
      永達公司租賃車輛供原告使用，而係原告以私人支出供自
      己使用，已如前述，即難認係永達公司租賃車輛供本業或
      附屬業務使用，亦無上開函釋適用之餘地。
五、綜上所述，被告以原告94年度綜合所得稅結算申報，短漏報
    取自永達公司之薪資所得2,256,000 元所為之補稅處分，於
    法並無違誤，訴願決定予以維持，亦無不合，原告仍執前詞
    ，訴請撤銷，為無理由，應予駁回。又本件事證已臻明確，
    兩造其餘攻擊防禦方法均與本件判決結果不生影響，故不逐
    一論述，併此敘明。
六、據上論結，本件原告之訴為無理由，依行政訴訟法第98條第
    1 項前段，判決如主文。
中    華    民    國    99    年     4    月   22     日
                    臺北高等行政法院第五庭
                              審判長法  官  黃清光
                                    法  官  周玫芳
                                    法  官  程怡怡
上為正本係照原本作成。
如不服本判決，應於送達後20日內，向本院提出上訴狀並表明上
訴理由，如於本判決宣示後送達前提起上訴者，應於判決送達後
20日內補提上訴理由書（須按他造人數附繕本）。
中    華    民    國    99    年     4    月   22     日
                                    書記官  張正清


司法院資訊處製作；財團法人民間司法改革基金會備份。
